最高法院刑事判決　　　　　　九十四年度台上字第四九五五號
　　上　訴　人即原自訴人盧毅.
　 　　　　　　 戊○○○
　　　　　　　　　　　　　3樓.
　　自訴代理人　何 邦 超律師
　　被　　　告　丙 ○ ○
　　選任辯護人　馮 欣 伯律師
　　被　　　告　乙 ○ ○
　　　　　　　　　　　　　24.
　　選任辯護人　陳 政 律師
　　被　　　告　甲　　○
　　　　　　　　　　　　　21.
　　　　　　　　丁 ○ ○
　　　　　　　　　　　　　9樓.
上列上訴人因盧毅揮自訴被告等殺人案件承受訴訟，不服台灣高
等法院中華民國九十三年六月三十日第二審更審判決（九十二年
度重上更(五)字第一六三號，自訴案號：台灣台北地方法院八十一
年度重自字第一號、八十二年度重自緝字第一號），提起上訴，
本院判決如下：
    主  文
上訴駁回。
    理  由
按刑事訴訟法第三百七十七條規定，上訴於第三審法院，非以判
決違背法令為理由，不得為之。是提起第三審上訴，應以原判決
違背法令為理由，係屬法定要件。如果上訴理由書狀並未依據卷
內訴訟資料，具體指摘原判決不適用何種法則或如何適用不當，
或所指摘原判決違法情事，顯與法律規定得為第三審上訴理由之
違法情形，不相適合時，均應認其上訴為違背法律上之程式，予
以駁回。本件上訴人即自訴人盧毅揮（下稱自訴人，已死亡）之
承受訴訟人戊○○○（下稱上訴人）上訴意旨略稱：(一)、上訴人
請求原審更(五)審再傳訊承辦警員林國欽，並命其務必攜帶其向電
信局借用而未交回之0000000號電話發話資料到庭，俾便
調查其取得該電話發話資料後如何處理？是否曾呈閱或移交何人
處理？是否有其他通話紀錄？原審卻未予傳訊；又依中央警官學
校（現已改制為中央警察大學）（）校科字第一一六八０四號
函所載，該函是請法院於補充調查相關資料後，再送該校鑑定。
另依證人林張蘭香、林光榮、鍾達鎬、林宋竹娘之證述及證人黃
琴伶與被害人盧星明之胞弟盧星亮電話談話錄音等資料，已足徵
盧星明並無自殺動機，原審未再將調查所得之上開資料及全卷送
請中央警官學校再進一步鑑定盧星明之死因及被告丙○○、乙○
○、甲○、丁○○（下稱被告等）是否共同參與殺害盧星明；另
依案發後之現場照片顯示，現場百葉窗簾係放下，原審未調查該
百葉窗簾係何人放下，卻輕信乙○○所諉稱該窗簾係盧星明自行
拉下；再乙○○、甲○就其等於案發日係何時彼此聯絡？甲○對
其係於案發日何時到達盧星明婦產科診所？甲○、丙○○對其等
係於案發日何時相遇？丙○○及其司機吳文能對丙○○於案發時
之行蹤如何？等情節，前後或彼此供述矛盾，疑點甚多，且丙○
○對其事後與盧星明之父即自訴人結算之清償資料既未能提出，
又予以撕毀，而乙○○長期任職盧星明所兼營之有住開發股份有
限公司會計，卻迄無法提出盧星明生前負債之資料，原審復不命
乙○○提出或依職權調查；又法醫方中民曾證述：盧星明生前曾
被人從後方拉扯其腰帶和衣領，但盧星明個子不小，乙○○、甲
○復均為女子，不可能有如此大之力氣等語，且法醫楊日松亦陳
證：往後拉領帶不可能造成盧星明脖子之傷勢等語，原審未再調
取相關證據，即遽以現場照片資為論斷之憑據；另證人潘應龍於
第一審作證時雖陳稱：伊於案發日中午十一時許在盧星明住處大
樓執勤台，有一淚流滿面之小姐跟伊訴說盧星明已墜樓自殺，其
等欲抓住盧星明，但抓不住，並叫伊趕快叫救護車等語，但該證
人並未指明所述之該名小姐即係甲○，原判決未再調查即認定該
證人所指之小姐就是甲○；原判決未採信內政部警政署刑事警察
局（下稱刑事警察局）民國八十年七月八日刑醫字第四五六三號
鑑驗書及台灣高等法院檢察署法醫中心（下稱法醫中心）八十一
年三月三十一日（）高檢醫鑑字第０三五號鑑定書所認定，盧
星明之手背傷應為手握傷，非玻璃傷或窗戶夾傷，及本件之拉扯
、爭執點不在窗口等具體事證，卻認盧星明之手背傷係窗戶夾傷
；另中央警官學校八十一年八月三十一日（）校科字第一一八
０二一號函及法醫中心上開鑑定書，均認盧星明右大腿後側的兩
處咬傷痕，與乙○○所諉稱其當時咬住盧星明之方向不符，竟輕
信乙○○、甲○所為其等係盡力拉住阻止盧星明跳樓，且為使盧
星明清醒而咬盧星明大腿之辯詞；又依上開法醫中心鑑定書資料
檢討顯示，案發現場之衣物、物件凌亂，顯見當時曾有爭執拉推
之情況發生，但窗口之窗簾卻未見有明顯之彎折破損，足見不在
窗口拉扯，而警員林國欽亦證明當天看不出乙○○、甲○身上有
明顯外傷或掙扎、撲打痕跡，原判決卻遽認刑事警察局鑑定結果
認現場有格鬥情形乙節為不可採；再乙○○確與盧星明有男女私
情，並因而懷孕、流產，有乙○○不爭執之錄音帶及其譯文在卷
可稽，該錄音帶經法務部調查局鑑定結果，亦認該錄音帶內之女
子聲音與乙○○音質相同，且未經剪接，詎原判決卻認該錄音帶
內之對話，並未顯示乙○○與盧星明關係密切之程度如何，尚難
據其內容推論乙○○與盧星明已發生性關係或曾懷孕、流產；另
在盧星明婦產科診所之房間角落，原放置一個保險櫃，於案發後
卻不翼而飛，足見侵入現場之兇手意在謀財，再參照該診所不鏽
鋼門板上留有大手掌印，門櫃又被強力推擠破壞，鑑定報告復指
有孔武有力人士參與，原判決竟因被告等均否認有拿走保險櫃，
上訴人復未能提出確曾有該保險櫃存在之證據，即認被告等俱無
殺人動機，上情復均未說明其理由，自有調查未盡、判決理由不
備或理由矛盾之違法。(二)、依上開刑事警察局及法醫中心鑑定書
之結論，均認盧星明有他殺之情形，原判決竟斷章取義，遽認上
開二機關之鑑定結論不同，顯與卷內資料不符，亦有判決理由矛
盾之違法。(三)、上訴人曾具狀請求調查案發時在盧星明婦產科診
所服務之護士黃玉珍勞保資料，俾查出黃玉珍之地址供傳訊，原
審雖向勞工保險局函詢，惟據該局以九十三年五月十二日保承新
字第０九三一０二五四四０號函覆稱：盧星明婦產科診所並無參
加勞工保險資料等語，然原審並未依刑事訴訟法第二百八十八條
之一規定，將該函提示及詢問上訴人或其代理人表示意見，並有
判決不適用法則之違法云云。
惟查原判決以自訴意旨略稱：自訴人之子盧星明於七十九年十一
月二十八日上午十一時許，自台北市○○○路○段二三五號九樓
（即盧星明婦產科診所，下稱盧星明住處）墜樓死亡。嗣經法醫
剖驗，認有他殺之嫌，而乙○○、甲○於事發當時在場，丁○○
、丙○○、蔡豪進、蔡英惠（後二人業經判決無罪確定）亦各有
可疑為在場，且被告等經發覺與盧星明或有感情糾葛，或有金錢
糾紛，案發後對諸多疑點又交代不清，因認被告等共同涉有刑法
第二百七十一條第一項之殺人罪嫌云云。原審綜合全案卷證資料
，認定及說明盧星明係因其財務糾紛無法處理，在其住處跳樓自
殺，乙○○、甲○於盧星明跳樓當時雖皆在場，但均係為勸阻盧
星明跳樓自殺未果，而丙○○所營公司雖與盧星明有金錢往來，
但其個人與盧星明並無債務糾紛，丁○○亦與盧星明無何債務糾
紛或恩怨，且丙○○、丁○○於盧星明墜樓之際復均不在場。此
外，亦查無其他積極證據足資證明被告等確有自訴人所指之本件
犯行。乃認被告等犯罪俱不能證明，因而維持第一審諭知被告等
均無罪之判決，駁回自訴人在第二審之上訴，已詳細說明其採證
認事之理由。對承辦警員林國欽已證陳無法將其向電信單位所調
取之0000000號電話通話紀錄提供參辦，如何無從據此查
明乙○○、甲○有無於案發前利用該電話與丙○○、丁○○等聯
絡；證人林張蘭香雖證陳其於本件發生之前晚曾至盧星明婦產科
診所施行月經規則術，當時盧星明並無異狀。證人林光榮亦證稱
其於案發前二小時曾打電話與盧星明談論雜誌、拍攝專輯等事，
斯時盧星明並未提及其有財務困擾或債務問題。證人林宋竹娘證
述盧星明雖欠其債務，但其卻未向盧星明逼債。證人鍾達鎬指陳
盧星明曾向其詢及可否增加銀行貸款額度。證人黃琴伶與盧星照
之電話錄音內容亦曾提及盧星明跟黃琴伶彼此認識、交往之情形
。但上開證詞及證據如何均不能證明盧星明即無自殺之動機；乙
○○已迭次供陳盧星明於案發時曾將窗戶旁之百葉窗簾拉開，其
供詞如何可以採信；乙○○、甲○就其等係於案發當日何時聯絡
，甲○對其於案發日究何時到達盧星明住處，甲○、丙○○對其
等係於案發日何時相遇，及丙○○、吳文能對丙○○於案發時之
行蹤為何，其等前後或彼此之供述，雖略有差異，且乙○○因僅
幫忙盧星明處理債務，雖其供述無留存盧星明債務明細，亦未知
悉盧星明一切債權、債務關係，然上情如何皆不得據為不利於被
告等認定；丙○○如何於事後與自訴人順利結算並解決丙○○所
營公司對盧星明之全部債務，且塗銷全部抵押權之設定等情，業
經丙○○供承不諱，並有自訴人出具之債務清償證明書影本附卷
可憑，此情如何可信為真實；法醫方中民雖曾證述：盧星明生前
曾被人從後方拉扯其腰帶和衣領，但盧星明個子不小，乙○○、
甲○復均為女子，不可能有如此大之力氣等語，法醫楊日松亦陳
證：往後拉領帶不可能造成盧星明脖子之傷勢等語，但參酌甲○
所供其於盧星明欲跳樓時曾以雙手分別拉住盧星明之腰帶及衣領
加以阻止，暨於案發後盧星明衣服領子之第一個扣子已脫落、其
腰帶亦已斷裂等卷內相關資料，如何可認定甲○上述行為應係造
成盧星明喉頭氣管二側拇指、食指、中指壓掐痕之原因，及甲○
前開所供為可採；甲○供陳其於阻止盧星明跳樓未果後，旋即到
盧星明住處大樓樓下找管理員打一一九電話報案等語，與該棟大
樓管理員潘應龍證陳案發時其在該大樓執勤，確有一小姐過來表
示盧星明已墜樓自殺，並叫其趕快撥打一一九電話叫救護車等語
相符，依其等之供述如何可認定甲○確有要求該大樓管理員呼叫
救護車之舉動；刑事警察局之鑑驗書雖認盧星明兩手背有指甲傷
，且該傷為手握傷而非玻璃傷或夾傷，本件拉扯、爭執點不在案
發現場之窗口。另法醫方中民雖亦曾證陳盧星明之手如係握制傷
即非窗戶之夾傷。然上述證據依卷存資料所示，如何仍不足採為
不利於被告等認定之依據；中央警官學校八十一年八月三十一日
（）校科字第一一八０二一號函雖認乙○○在咬住盧星明時，
兩人呈相反之方向，與卷內乙○○多次陳述其係欲將盧星明拖下
窗台，有所矛盾。上開法醫中心鑑定書，亦認盧星明右腿部之齒
咬痕跡較平整，不像在掙扎中隔著褲管所形成者，但依乙○○、
甲○之供述及卷存盧星明腿部齒咬痕跡照片等證據綜合研判，如
何可認定乙○○所為其係為使欲跳樓之盧星明清醒而咬盧星明腿
部之辯詞為可取，上開中央警官學校函及法醫中心鑑定書所載內
容均難據為不利於乙○○之證明；依法醫中心鑑定書所附資料檢
討雖載示：案發現場之衣物及室內物件凌亂，顯見曾有爭執拉推
之情況發生，但因窗口之窗簾未見明顯之彎折破損，足見拉扯不
在窗口。但警員林國欽已證明案發日其於對乙○○、甲○進行調
查時，未見其等身上有明顯外傷或掙扎、撲打痕跡，且法醫方中
民亦證陳盧星明身上並無顯著格鬥痕跡，如何足據以認定法醫中
心該項現場有格鬥情形乙節之鑑定結果與上開跡證不符而為不可
採；自訴人雖提出乙○○與盧星亮間之通話錄音帶及譯文，主張
乙○○與盧星明生前有曖昧情愫，乙○○且已供承該錄音帶及譯
文確為其與盧星亮通話之內容無誤，並經法務部調查局鑑定該錄
音帶內聲音與乙○○之音質相同，有該局調科參字第九００八四
三五三號鑑定通知書附卷可參。然因乙○○堅稱其與盧星明僅係
好友，二人並無超友誼關係。另依上開通話之譯文內容顯示，乙
○○與盧星亮均未明言乙○○與盧星明確存有男女感情，且乙○
○並因此曾懷孕、墮胎，實難窺知彼等通話之真正含意，況盧星
亮既有心錄音，則其分多次撥打電話以取得所需錄音內容，亦屬
可能，該通話錄音帶及譯文如何難遽採為不利於乙○○之證據；
自訴人雖指原置於盧星明住處接待室之保險櫃一個在案發後已告
失蹤，據指本件有謀財害命或湮滅債權憑證之嫌疑。原審更(二)審
至該址履勘結果，亦發現盧星明住處接待室之地毯上似遺留有保
險櫃腳之痕跡，有該次勘驗筆錄附圖可證。惟被告等均已堅決否
認係其等拿走該保險櫃，案發時盧星明婦產科診所護士蔡英惠亦
證陳其不知該診所曾擺置有保險櫃，亦未聞盧星明家屬於案發後
曾談及保險櫃不見之事。盧星明住處所屬大樓之管理員潘應龍亦
證述其無印象有人拖走盧星明之保險櫃。又查無證據足證自訴人
上開指訴為真，自訴人前開指訴如何尚難遽信；依法醫中心上開
鑑定書所載及法醫方中民之證詞內容，均係以「死者為他殺」之
假設前題下，認定本件應另有其他孔武有力之人士參與，但經將
被告等之手掌紋印分別函請刑事警察局與遺留於盧星明住處不銹
鋼門之掌紋比對結果，均不相符，有該局刑紋字第一六０六０、
０九三００六三一七二號函附卷可證，且依卷內證據資料，亦無
丁○○、丙○○於案發日或之前進入盧星明住處之證據，上開鑑
定書及法醫證言假設本件有其他孔武有力之人士參與乙節，如何
不足採為丁○○、丙○○確涉犯本件之憑據，亦均已詳加敘明。
至是否囑託機關再為鑑定，屬事實審法院之職權，原審以本件事
證已明，未再檢卷送請原鑑定機關重覆鑑定，於法亦無違誤。上
訴意旨(一)對原審前述之論斷，究有何違背經驗法則或論理法則等
違法情形，並未依據卷內資料為具體之指摘，仍執陳詞，徒然摘
取原審捨棄不採之證據，據以指摘原判決違法，係以片面主觀之
意見，對原審採證認事之適法職權行使，漫事指摘，復為單純之
事實上爭執，依首開說明，自非適法之第三審上訴理由。且查：
(一)、原判決依憑刑事警察局八十年七月八日刑醫字第四五六三號
鑑驗書，於綜合盧星明屍體右額部有挫裂傷，為鈍物擊傷，其前
頭喉頭氣管兩側頸組織，有拇指、食指、中指等掐壓出血傷，咽
喉、會壓、聲帶等有扼壓出血傷，左右肩部有呈==形條狀表皮剝
脫傷各一條，左右兩手背有形握壓制皮下出血傷及指甲傷，右大
腿背部有咬傷二處等各情，認係前頸部掐扼壓及前頭部受鈍擊致
昏後，以仰位後頭部先落地碰撞地面致頭破裂骨折，腦出血而致
死狀態，有他殺之情形。另法醫中心八十一年三月三十一日（
）高檢醫鑑字第０三五號鑑定書，於審酌卷內相關卷證結果，認
盧星明住處之衣物及室內物件凌亂，顯見曾有爭執拉推之情況發
生，但窗口之百葉窗簾卻未見明顯之彎折破損，足見拉扯不在窗
口。且以該窗口之大小，不能將人完整移出或橫置，唯一的姿勢
，為頭或腳先行移出，之後沿牆壁向下滑行，此在自為或他為皆
同。本件不可能係意外失足，但有可能係自殺，惟疑點甚多。盧
星明右腿部之齒咬痕跡較平整，不像在掙扎中隔了褲管所形成者
。如有可疑為他殺時，本案應不只一人，其中應有孔武有力者參
與，但不完全同意為先打昏之後推出等情，其結論為盧星明墜樓
頭部外傷出血休克猝死，應排除他殺嫌疑。及台灣高等法院檢察
署又以八十一年五月二十七日檢義醫字第三三三０號函補充說明
稱：上開第０三五號鑑定書中謂在該處自殺以本案而言疑點甚多
，即謂不可能有意外時，祇有以自殺、他殺來考慮，但以發生事
件之環境而言，自殺是有可能，但案卷中爭執之處甚多，而結論
「應排除他殺之嫌疑」，係謂如以他殺進行偵查後，仍認無他殺
之嫌疑時，則得以自殺結案，或懸案。據以說明上開法醫中心與
刑事警察局之鑑驗結果有所不同，所為論斷，就形式上觀察，與
所引用之卷內資料，並無不符。上訴意旨(二)所指，顯有誤會。(二)
、上訴人於原審更(五)審曾具狀請求調查案發時在盧星明婦產科診
所服務之護士黃玉珍勞保資料，俾查出黃玉珍之住址供傳訊，經
該審向勞工保險局函詢上開資料結果，據答覆稱：盧星明婦產科
診所並無參加勞工保險紀錄等語，有該局九十三年五月十二日保
承新字第０九三一０二０五四四０號函附卷可稽，原審更(五)審於
審判程序雖疏未將該函提示予上訴人或其代理人表示意見，有該
審判程序筆錄在卷足憑，其訴訟程序固與刑事訴訟法第二百八十
八條之一規定有違，然上開勞工保險局函既係答覆無盧星明婦產
科診所參加勞工保險紀錄，自已無法由該函查悉黃玉珍之年籍、
住址而加以傳訊，故原判決有關此部分之訴訟程序，縱有如上訴
意旨(三)所指未儘妥適之處，但與判決本旨既不生影響，自亦不得
據為適法之第三審上訴理由。綜上所述，本件上訴意旨所指，與
法律規定得為第三審上訴理由之情形不相適合，其上訴為違背法
律上之程式，應予駁回。
據上論結，應依刑事訴訟法第三百九十五條前段，判決如主文。
中　　華　　民　　國　九十四　年　　九　　月　　八　　日
                      最高法院刑事第十二庭
                          審判長法官  謝　俊　雄
                                法官  陳　世　雄
                                法官  蘇　振　堂
                                法官  吳　信　銘
                                法官  徐　文　亮
      本件正本證明與原本無異
                                      書  記  官
中　　華　　民　　國　九十四　年　　九　　月　十三　　日
                                                      Ｃ
